臺灣板橋地方法院刑事判決　　　　　　　　　　　　九十一年度易字第二一一號
　　公　訴　人　臺灣板橋地方法院檢察署檢察官
　　被　　　告　丁○○　女　四.
　　選任辯護人　陳佳瑤律師
　　　　　　　　吳佳育律師
右列被告因偽造文書案件，經檢察官提起公訴（九十一年度偵字第八三一一號），本
院判決如左：
    主  文
丁○○無罪。
    理  由
一、公訴意旨略以：被告丁○○為址設台北市○○○路○段三百二十五號十二樓（實
    際營業地址：台北縣五股鄉○○○路二號）優美股份有限公司（下稱優美公司）
    負責人乙○○（因背信案另行起訴）之秘書，明知乙○○於八十八年七月十三日
    身在國外，無法主持或參與任何會議，竟意欲規避主管機關證券及期貨交易委員
    會（下稱證期會）對於優美公司重大決策之查核，經有共同犯意之乙○○指示後
    ，由丁○○於八十八年七月十三日，在優美公司位於五股鄉之辦公室內，於其等
    職務上有關優美公司業務之董事會議事錄內，登載略為：八十八年七月十三日下
    午三時，由乙○○、甲○○出席，購買優鑫公司股票一萬二千股等不實之事項，
    足以生損害於投資大眾及證期會對於公司經營查核之正確性。因認被告丁○○涉
    犯刑法第二百十五條之業務登載不實罪等語。
二、按犯罪事實應依證據認定之，無證據不得推定其犯罪事實；又不能證明被告犯罪
    者，應諭知被告無罪之判決，刑事訴訟法第一百五十四條、第三百零一條第一項
    前段分別定有明文；又認定不利於被告之事實，須依積極證據，苟積極證據不足
    為不利於被告事實之認定時，即應為有利於被告之認定，更不必有何有利之證據
    。而此所謂之證據，須確能為被告有罪之證明，而無瑕疵可指者，始足當之；其
    為訴訟上之證明，則須至任何之一般人均認其為真正，而無所懷疑之程度，此最
    高法院三十年上字第八一六號、六十九年度台上字第四九一三號、七十六年度台
    上字第四九八六號著有判例。本件訊之被告丁○○就其於八十八年間任職優美公
    司，擔任該公司董事長乙○○之秘書，並於公司開會時負責紀錄工作，而記載八
    十八年七月十三日開會之董事會議紀錄確係其所製作等情直承不諱，惟堅詞否認
    有何業務登載不實文書之犯行，辯稱：八十八年七月十三日前之某日，董事長乙○○在國外打電話給伊，告知十三日要回來開會，伊即依照作業程序，事先繕好
    開會通知以及議題給其他董事，但在十三日去接機時，未接到乙○○，故該日即
    未開會，後乙○○於七月十四日回國當日即開會，但因伊個人疏失，未將已繕好
    之「十三日」更改日期為十四日等語置辯。茲公訴人認被告涉有前揭犯行，無非
    以：(1)被告自承於八十八年七月十三日即在優美公司辦公室內打好開會通知之情
    ，則被告在書寫開會通知時，明知乙○○不在國內，焉有可能將開會時間記載為
    「同日」即「八十八年七月十三日下午三時」？(2)被告既自承明知八十八年七月
    十三日乙○○於國外未歸，而乙○○回國後立刻召開董事會等情，則上開開會「
    通知」，欲交付何人？本件開會出席者除被告外，僅有乙○○及其子甲○○二人
    ，何須另行製作開會通知？綜上所述，足見本件會議並未實際召開，被告繕打開
    會記錄之目的，無非虛應證期會之檢查等資為論據。
三、經查：
（一）優美公司有關經由董事會議決議，購買優鑫公司股票一萬二千股等之議事錄，
      其上記載開會之時間係在八十八年七月十三日下午三時，出席董事為：乙○○
      、甲○○、丙○○（委託出席），紀錄為：丁○○等事實，有該次會議事錄、
      委託書影本在卷可憑（詳九十年度偵字第七八三九號偵查卷影本第二十六頁反
      頁、第二十八頁），並經被告自承無訛，而優美公司董事長乙○○於八十八年
      七月十四日始自國外返回台灣乙節，此亦有乙○○入出境資料影本附卷足考（
      同上偵查卷第二十七頁），是乙○○於八十八年七月十三日殊無可能在位於台
      北縣五股鄉之優美公司董事長辦公室內召開董事會議之情固足是認。
（二）惟查，
    (1)證人即另案被告乙○○除於調查站及檢察官偵訊時供承：「渠確實有召開董事
      會，但因當時渠在加拿大準備回台灣召開董事會，打電話回台灣給渠秘書丁○○，請她準備資料，渠在八十八年七月十三日要回台灣召開董事會，但因時間
      的延誤至八十八年七月十四日下午才召開」「渠確係在八十八年七月十四日早
      上才回國，且有召開董事會，可能是渠秘書將董事會召開時間打錯」「．．，
      為何會打錯，渠也不知道」「可能是渠在加拿大交待事情，因飛行時間問題有
      一天之差距，回來後立即開會」等語外（詳上開偵查卷第二十三頁正反頁、第
      一七０頁），於本院調查仍復證稱：八十八年七月十三日我人在國外，我原來
      有跟丁○○說當天會回來，要開會，後來調查局在問這件事的時候，我十三日
      人在國外，怎麼開會，我才恍然大悟，第一個因為時差，第二個因為沒有人發
      現，開會紀錄上寫成十三日，實際上是在十四日開會；丙○○未參加會議，她
      寫委託書，由我上班時帶至公司，（問：委託書寫七月十三日，你沒有注意？
      ）沒有，所以在調查局的時候，調查局在問的時候才發覺到時間不對，（問：
      你通知丁○○的時候，人在哪裡？）在加拿大的多倫多；七月十四日是在優美
      公司台北縣五股鄉○○○路二號五樓董事長室開會，我記得清楚的是，我原本
      說十三日回去，下午開會，要求丁○○準備資料，我有回來，但是到的時候已
      經是十四日，在轉機的時候，在洛杉磯等了四、五小時；開會時，我與第二個
      兒子甲○○開會，紀錄是丁○○等情綦詳（本院九十一年十一月一日訊問筆錄
      ）；
    (2)證人即另案被告甲○○於調查站中陳稱：有參加（指八十八年七月十三日董事
      會議事錄），確切日期不記得，但確實有參加，乙○○於回國後當天召開這個
      會議，會中報告此事，事先已溝通過之議題，認為無誤，同意支持此案；確定
      乙○○回國當天召開會議，我及乙○○依據議題討論，丙○○委託書委託人簽
      名係丙○○本人無誤，應係丙○○委託乙○○出席代理，召開董事會後，做成
      會議紀錄，並將會議紀錄分送董事；印象中原來在七月十三日召開董事會，由
      於對乙○○七月十三日返國召開董事會之訊息，認定是十三日當日，事先通知
      董事並備妥議題等書面資料，記得當時到機場接不到人後，才知道是七月十四
      日抵台，並緊急通知董事在隔天召開董事會，並於乙○○返台後召開董事會，
      由於議事資料事先已準備，我想可能是召開董事會後，疏忽未更改原先製作之
      議事日期，丙○○與乙○○同日返台，因故無法參加董事會，而委請乙○○代
      理，由於委託書等文件亦是事先準備之資料之一，可能是丙○○在簽委託時，
      亦沒注意到委託書上日期有錯所致等節甚明（同上偵查卷第四十九頁正反頁、
      第五十一頁反頁、第五十二頁），於檢察官偵查中亦敘稱：八十八年優美公司
      買優鑫公司之股票之董事會渠有參加，渠贊成，並且事前也知道等語（同上偵
      查卷第一六九頁反頁），而於本院調查中仍證稱：會議確實有開，在五股鄉總
      公司渠父親辦公室的會議桌，丙○○之委託書係渠父親乙○○拿出來的，開會
      有設立簽到簿等語無訛（本院九十一年十一月一日訊問筆錄）；
    (3)證人丙○○於本院調查中亦證述：八十八年七月十三日之委託書係渠簽名的，
      係在乙○○上班前簽給他的，是在台北市○○路三十四巷二十號住處交給他，
      是在上午他上班之前交給他的，至究係何日開會，渠不記得了等語在卷（本院
      九十一年十一月一日訊問筆錄）；
    (4)是由上證人所述各節，就乙○○於八十八年七月十三日前在加拿大電話通知被
      告丁○○定於八十八年七月十三日回國召開董事會，惟乙○○因延遲一日返國
      ，始至翌日即七月十四日下午開會，及丙○○之委託書係丙○○簽具後交由乙○○代理出席等情，均與被告迭於台北縣調查站、檢察官偵查及本院審理中所
      辯情節相符。故被告因依董事長乙○○電話通知擬定於八十八年七月十三日召
      開董事會，該日並為乙○○返國之日，則被告於乙○○回國前，即將有關會議
      通知，議事錄事先繕填八十八年七月十三日之日期，而預為準備，容屬常情，
      是其所辯確有於八十八年七月十四日下午召開董事會，僅會議紀錄所預填載之
      八十八年七月十三日疏未更改之情，即非無據。故已難僅因上開會議事錄及委
      託書上之日期填載為「八十八年七月十三日」即遽予推論被告所辯不實，並資
      以臆測被告明知未召開董事會，而有虛以填製會議事錄之行為。
（三）次按刑法第二百十五條業務登載不實文書罪，除係從事業務之人，明知為不實
      之事項，而登載於其業務上作成之文書外，尚須因此登載不實之行為，足以生
      損害於公眾或他人為要。次按股份有限公司董事會之決議，除另有規定外，應
      有過半數董事之出席，出席董事過半數之同意行之，此觀諸公司法第二百零六
      條第一項規定自明。查優美公司於八十八年八月十一日前之董事，除董事長乙○○外，另有四位董事，即甲○○、丙○○、楊永萬及吳連雲嬌，此有經濟部
      九十一年九月二十日以經商字第０九一０二二一二二六０號函檢送之優美公司
      八十八年公司登記資料乙份附於本院卷足憑，是乙○○、甲○○與丙○○三人
      開會即達董事人數之五分之三，顯已逾董事人數之半數，且其三人所為同意之
      決議亦符前開公司法之規定，則縱渠三人未正式開會，但董事會議事錄之決議
      內容既為渠三人所同意，即難謂有何不實之處，更遑論有無正式開會此點，對
      於投資大眾及證期會就公司經營查核之正確性有何影響而足生損害於渠等之權
      益。至乙○○所召開之上揭董事會，若未通知另二位董事即楊永萬及吳連雲嬌
      ，亦僅生該次董事會決議是否有無效或得撤銷之原因，礙難就此認被告有何登
      載不實之處。從而被告所為，核與前揭法條之構成要件有間，自難以該罪繩。
（四）至上揭公訴人其餘論罪之敘述，純屬臆測之詞，不足採認為被告有罪之證明，
      爰無待贅論。
四、綜上，公訴人所舉，既無從資為被告有罪之認定，此外復查無其他證據足資證明
    被告有何公訴意旨所指之犯行，是既不能證明被告犯罪，依上揭說明，本院自應
    為被告無罪之諭知，以免冤抑。
據上論結，依刑事訴訟法第三百零一條第一項前段，判決如主文。
本案經檢察官朱學瑛到庭執行職務。
中      華      民      國    九十一    年     十一     月    二十九    日
                                      臺灣板橋地方法院刑事第四庭
                                          法  官  許仕楓
右正本證明與原本無異。
如不服本判決，應於判決送達後十日內向本院提出上訴狀。
                                          書記官  周百川
中      華      民      國    九十一    年     十二月      四      日
